【裁判字號】    99,消債聲,82
【裁判日期】    991208
【裁判案由】    聲請免責
【裁判全文】
臺灣士林地方法院民事裁定            99年度消債聲字第82號
債  務  人  林時聰
上列當事人聲請清算事件，本院裁定如下：
    主  文
債務人林時聰不免責。
    理  由
一、按債務人因浪費、賭博或其他投機行為，致財產顯然減少或
    負擔過重之債務，而生開始清算之原因者，除債務人證明經
    普通債權人全體同意，或情節輕微，經法院審酌普通債權人
    全體受償情形及其他一切情狀，認為適當者外，法院應為不
    免責之裁定，消債條例第134 條第4 款、第135 條定有明文
    。至所謂浪費或投機行為者，係指債務人於其經濟狀況不佳
    之情形下，猶恣意揮霍、投機，致生活支出超過個人收入所
    應支出之程度，或心存僥倖冀以一時之小投資以博取大利益
    ，因致負擔更大債務，核其所為，於清算之原因有可歸責性
    ，自有加以制止之必要，尚不宜使之免責。而有無浪費或投
    機行為，端視債務人從事該行為時有無詳實之償還計畫，或
    有無以過去實證印證投資收益有相當或然率，或有政府、產
    業預定計畫等事實，倘無償還計畫、其他預定收入、過去實
    證或政府產業預定計畫等，僅是先行花費或以射倖心態從事
    投機時，即屬之，自不應認可免其還款之責，合先敘明。
二、經查，本件債務人林時聰聲請清算事件，前經本院於民國99
    年9 月28日裁定開始清算程序並同時終止清算程序確定在案
    ，有本院99年度消債清字第54號裁定附卷可參。嗣經本院通
    知全體債權人陳述意見，函覆略以，債務人曾向債權人申辦
    現金卡、信用卡等產品，債務人之消費明細多為網路購物、
    餐廳飲食、歡唱娛樂、百貨精品、人壽保險、高額電話通訊
    費、旅行社及國外消費及3C產品消費等非民生必需之消費，
    爰請求本院為不免責之裁定等語。債務人則陳報其因負擔家
    庭開銷及父母親醫療費支出之龐大經濟重擔，原於安親班教
    授國文、批改作文及學校代課之收入，因少子化及罹患強迫
    症及憂鬱症而遽減，始無力清償債務，是債務人並無不免責
    之事由云云，惟查：
    (一)債務人父林永發固為中度肢障，且因中風而須他人料理起
      居（見本院卷第56頁），債務人母林盧淑賢雖患有心臟病
      （見本院卷第57頁）。惟查，林永發每月領有殘障補助新
      臺幣（下同）3000元（見本院97年消債更字第229 號卷第
      187 至194 頁），於94年領取勞保老年給付67萬2000元（
      見本院97年消債更字第229 號卷第182 頁）。林盧淑賢無
      收入，於96年領取勞保老年給付估計約50萬元（見本院97
      年消債更字第229 號卷第183 頁），均已足支應額外之醫
      療費用。且除債務人外，林永發及林盧淑賢尚有另3 名扶
      養義務人可分擔扶養義務（見本院97年消債更字第229 號
      卷第129 頁），債務人主張因負擔家庭開銷及父母親醫療
      費支出致積欠債務，即非無疑。
    (二)債務人於聲請更生時自陳其月收入約3 萬2000元，惟因獨
      力負擔家庭開銷及父母親醫療費支出，收入不足支應，因
      而向銀行借貸週轉。縱債務人確因工作收入不足支付家用
      等情屬實，其經濟地位乃處窘迫，生活程度即必須相當之
      節制，以免生活支出超過個人收入所應支出之程度。然觀
      諸本件債務人93年7 月至95年3 月間之信用卡消費金額（
      不含預借現金、利息、違約金、手續費等）即高達62萬87
      27元，平均每月即刷卡消費達3 萬1436元，已相當於債務
      人所自陳之月收入金額，此尚未列計因債權轉讓資產管理
      公司而無法提出信用卡消費明細之部分。且察其消費明細
      有多筆百貨公司、飯店、航空公司、客運、KTV 、餐廳、
      旅行社、國外旅遊等處所消費之紀錄，該等消費客觀上均
      非可認係維持生活所必要之支出。又債務人於92年起即經
      常動用萬泰商業銀行之現金卡，於94年2 月起已每月僅繳
      付銀行最低應繳金額，此觀澳商澳盛銀行之消費紀錄可知
      ，且常有預借現金之借貸行為，顯見債務人於經濟狀況不
      佳之情形下，猶恣意花費超過個人經濟能力所能支應之範
      圍，致資力惡化陷於負擔更高額債務之處境，堪認債務人
      於開始清算原因之發生為可歸責。是以，債務人陳報其並
      未有所奢侈、浪費等情，即無足憑採。揆諸首揭說明，債
      務人上開消費對照其財產狀況，顯屬超過通常必要之支出
      ，而有浪費之事實，已堪予認定。
    (三)本院經函詢債權人之意見，債權人萬泰商業銀行、良京實
      業股份有限公司、花旗（台灣）商業銀行、澳商澳盛銀行
      、富邦資產管理股份有限公司、台北富邦商業銀行、永豐
      商業銀行、渣打國際商業銀行、元大商業銀行均具狀表示
      不同意債務人免責，此亦有上開債權人之民事陳報狀，附
      卷可參，足見債務人未經普通債權人全體之同意，債務人
      又無法提出業經普通債權人全體同意之證明，尚無從認符
      於消費者債務清理條例第134 條但書之規定，而可裁定免
      責。
三、從而，本件債務人雖經清算並已終止，但因有消費者債務清
    理條例第134 條第4 款規定之事由存在，且未經全體債權人
    同意其免責。揆之首揭規定及說明，即應為不免責之裁定。
四、本件債務人年僅32歲，尚有相當之工作能力，允宜於本件不
    免責裁定後，依消費者債務清理條例第142 條規定，繼續清
    償債務，於各普通債權人受償額均達其債權額之20% 以上後
    ，再行聲請本院裁定免責，以資兼顧債權人利益。
五、爰裁定如主文。
中    華    民    國    99    年    12    月    8     日
                  民事第二庭  法      官  絲鈺雲
上為正本係照原本作成。
如不服本裁定，應於裁定送達後10日內，以書狀向本院提出抗告
，並繳納抗告費新臺幣1千元。
中    華    民    國    99    年    12    月    9     日
                              書  記  官  高玉潔

司法院資訊處製作；財團法人民間司法改革基金會備份。
